【裁判字號】    98,交聲,3622
【裁判日期】    981231
【裁判案由】    違反道路交通管理處罰條例聲明異議
【裁判全文】
臺灣桃園地方法院交通事件裁定        98年度交聲字第3622號
原處分機關  交通部公路總局新竹區監理所中壢監理站
異  議  人
即受處分人  甲○○
上列異議人因違反道路交通管理處罰條例案件，不服交通部公路
總局新竹區監理所中壢監理站中華民國98年12月22日壢監裁字第
裁53-DB0000000號違反道路交通管理事件裁決書所為之處分，聲
明異議，本院裁定如下：
    主  文
原處分撤銷。
甲○○汽車駕駛人，領有小型車駕駛執照，駕駛重型機器腳踏車
，處罰鍰新臺幣壹仟捌佰元。又汽車駕駛人，駕駛汽車經測試檢
定酒精濃度超過規定標準，應參加道路交通安全講習。
    理  由
一、原處分意旨略以：異議人即受處分人甲○○於民國98年4 月
    20日晚間9時26分許，駕駛車號MNB-333號重型機車，行經桃
    園縣中壢市○○街19號前，為桃園縣政府警察局中壢分局內
    壢派出所巡官陳宗淦測得其呼氣所含酒精濃度達每公升0.58
    毫克，有酒後駕車及持普通小型車執照駕駛重型機車之違規
    情事而當場舉發，並填製桃園縣政府警察局桃警局交字第DB
    0000000號舉發違反道路交通管理事件通知單，限於同年5月
    5 日前向原處分機關交通部公路總局新竹區監理所中壢監理
    站到案陳述意見或繳納罰鍰，嗣其未於應到案日期到案陳述
    ，爰經原處分機關於98年12月22日以壢監裁字第裁53-DB000
    0000號裁決書，認異議人違反道路交通管理處罰條例第35條
    第1項第1款之規定，並依道路交通管理事件統一裁罰基準表
    ，處異議人罰鍰新臺幣（下同）4萬5,000元、吊扣其駕駛執
    照（普通小型車）12個月及施以道安講習；復就所犯同條例
    第22條第1項第4款違規部分，處罰鍰1,800 元。惟異議人因
    本件酒駕違規，另經本院以98年度壢交簡字第1627號判決，
    判處拘役50日確定，爰建請就酒駕違規罰處4萬5,000元部分
    予以撤銷，至其餘部分請照准維持。
二、聲明異議意旨略以：異議人雖有裁決書所載之違規事實，然
    當時係騎乘機車違規，要非駕駛汽車，且賴以普通小型車駕
    照為生，原處分顯有不當，為此，爰依法聲明異議等語。
三、按汽車駕駛人，領有聯結車、大客車、大貨車或小型車駕駛
    執照，駕駛重型機器腳踏車者，處1,800以上3,600元以下罰
    鍰，並禁止其駕駛；汽車駕駛人，駕駛汽車經測試檢定有酒
    精濃度超過規定標準情形者，處1萬5,000 元以上6萬元以下
    罰鍰，並當場移置保管該汽車及吊扣其駕駛執照1 年；汽車
    駕駛人，有第35條第1 項規定之情形，應接受道路交通安全
    講習，道路交通管理處罰條例第22條第1項第4款、第35條第
    1項第1款、第24條第1項第2款定有明文。又按一行為同時觸
    犯刑事法律及違反行政法上義務規定者，依刑事法律處罰之
    ，但其行為應處以其他種類行政罰或得沒入之物而未經法院
    宣告沒收者，亦得裁處之，此為行政罰法第26條第1 項所明
    定。是探究其立法目的，乃一行為同時觸犯刑事法律及違反
    行政法上義務規定時，由於刑罰與行政罰同屬對不法行為之
    制裁，而刑罰之懲罰作用較強，故依刑事法律處罰，即足資
    警惕時，實無一事二罰再處行政罰之必要；且刑事法律處罰
    ，由法院依法定程式為之，較符合正當法律程式，應予優先
    適用，在刑事訴追、審判程序尚未終局確定前，行政機關自
    不得逕予裁罰，但罰鍰以外之沒入或其他種類行政罰，因兼
    具維護公共秩序之作用，為達行政目的，行政機關仍得併予
    裁處。此所稱「其他種類行政罰」，係指違反行政法上之義
    務應受「裁罰性」之「不利處分」而言，依行政罰法第2 條
    規定，應包括行政上限制或禁止效力之吊扣證照、禁止考領
    駕照及強制施以道路交通安全講習等處分在內，合先敘明。
四、經查：
  (一)異議人前於98年4 月20日晚間9時26分許，駕駛車號MNB-333
    號重型機車，行經桃園縣中壢市○○街19號前，為警測得其
    呼氣所含酒精濃度達每公升0.58毫克，另其所涉公共危險案
    件，業經本院以98年度壢交簡字第1793號判決，判處拘役50
    日確定等情，有前開判決書及臺灣高等法院被告前案紀錄表
    各1 份在卷可稽，足徵異議人確有於上述時地酒後駕車之情
    ，並經刑事法律處罰在案，殆無疑義。是以，原處分就異議
    人酒駕部分，業經刑事程序判決在案，異議人更因此受拘役
    50日自由刑之制裁，而因罰之懲罰作用較強，故依刑事法律
    處罰，即足資警惕，亟無由併予處罰鍰4萬5,000元行政罰之
    必要。惟而，就有關吊扣駕駛執照、施以道安講習部分，另
    異議人併涉領有普通小型車駕照，駕駛重型機車部分，因與
    拘役刑、罰鍰屬種類不同之處罰，為其他種類行政罰，復為
    禁止異議人一段期間不得為駕駛行為，及導正其偏差之道路
    交通安全觀念，必須採用不同方法而為併合處罰，為達行政
    目的所必要，依行政罰法第26條第1 項但書規定，自仍得併
    予裁處，然仍應本於現行法規範始得為之。
  (二)執此，件異議人所持駕駛執照為普通小型車駕駛執照，本不
    得駕駛重型機車，此有異議人之汽車、機車駕照基本資料查
    詢結果1 紙在卷可參，然此節祇得認異議人有領有普通小型
    車駕照，駕駛重型機車之違規情事，要非得據以作為酒駕吊
    扣其駕駛執照之依據，原處分機關亟無由以異議人無重型機
    車駕照可供吊扣為由，逕自改行吊扣其所持普通小型車之駕
    照。況且，道路交通管理處罰條例第68條業經總統於94年12
    月14日修正公布，訂於95年3月1日施行，該條文修正前係規
    定：「汽車駕駛人，因違反本條例及道路交通安全規則之規
    定，受『吊扣或』吊銷駕駛執照處分時，『吊扣或』吊銷其
    持有各級車類之駕駛執照。」而修正後之該條文則規定：「
    汽車駕駛人，因違反本條例及道路交通安全規則之規定，受
    吊銷駕駛執照處分時，吊銷其持有各級車類之駕駛執照。」
    即將原條文中之「吊扣或」3 字刪除，查其立法過程：該條
    文修正前之原提案修正條文為：「汽、機車駕駛人，因違反
    本條例及道路交通安全規則之規定，受『吊扣或吊銷』駕駛
    執照處分時，『吊扣或吊銷』其違法或違規當時所駕駛車輛
    之駕駛執照。」交通部於委員審查會時表達反對意見，認為
    此修正結果將產生如駕駛人以其領有之聯結車、大客車、大
    貨車、小客車駕駛執照駕駛重型機車，而有違規酒後駕車、
    肇事逃逸等情時，將無法吊扣或吊銷其所持駕駛執照，以達
    有效處罰與維護道路交通安全之目的。然立法者考量因違規
    而吊扣駕照，不宜連其他如職業上、生活上所需之駕照一併
    吊扣，否則恐影響人民工作及生活甚鉅，有失之過酷等情，
    最終協商通過之道路交通管理處罰條例第68條，乃將其中「
    受吊扣處分者，吊扣其持有各級車類之駕駛執照」部分之規
    定刪除。顯見立法者真意在於汽車駕駛人因違反道路交通管
    理處罰條例及道路交通安全規則之規定，受「吊銷駕照」處
    分者，仍維持一併吊銷其持有各級車類之駕駛執照，至於受
    「吊扣」駕駛執照處分時，僅能「吊扣」違規當時所駕駛車
    輛之駕駛執照，不能再擴大適用「吊扣」其持有各級車類之
    駕駛執照，至為顯明。是故，酒醉駕車行為係製造法所不容
    許之風險，以風險製造之立場觀之，並不因駕駛車輛種類之
    不同，而有所差別，但從風險實現之觀點而言，酒醉駕駛車
    類之不同，其對於交通安全衍生之實害結果也有所差異，如
    駕駛人駕駛低一級之車類違反本條例之規定時，不論其所造
    成之實害結果，而一律吊扣駕駛人所持有之各類駕照，亦有
    違相同事件相同處理，不同事件不同處理之平等原則（臺灣
    高等法院暨所屬法院97年法律座談會刑事類提案第40號研討
    意見結論亦同此見解）。從而，本件異議人酒駕違規當時既
    係駕駛重型機車，要非駕駛普通小型車，兩者駕照種類不同
    ，且異議人為上開違規行為時該條文已修正公布施行，自應
    適用修正後道路交通管理處罰條例第68條之規定，僅能「吊
    扣」違規當時所駕駛車輛之駕駛執照，不能再擴大適用「吊
    扣」其持有各級車類之駕駛執照，原處分機關當不得據吊扣
    異議人所持普通小型車駕照。
  (三)基上，異議人因未持有重型機車之駕駛執照，其酒駕騎乘重
    型機車固然不該，惟原處分機關以異議人所持普通小型車駕
    駛執照代之，非特無法限制異議人繼續駕駛重型機車違規情
    事，且同時限制駕駛人駕駛普通小型車之權利，使用之手段
    顯逾其所欲達到之目的，已欠缺比例性。是故，原處分機關
    因異議人無從吊扣重型機車駕駛執照，反逕自吊扣其所持普
    通小型車駕駛執照，顯已逾越修正後道路交通管理處罰條例
    第68條之規範意涵，自難以所謂「一人一照原則」據以作為
    吊扣異議人普通小型車駕駛執照之依據。
五、綜上所述，原處分機關認異議人上開違規行為明確，就領有
    小型車駕駛執照駕駛重型機車，處罰鍰1,800 元，復因駕駛
    汽車經測試檢定酒精濃度超過規定標準，應參加道路交通安
    全講習等部分，固屬有據，惟就有關裁處罰鍰4萬5,000元及
    吊扣駕駛執照（普通小型車）12個月部分，未審酌異議人已
    另案經本院刑事判決有罪在案，及現行道路交通管理處罰條
    例第68條之修正意旨，於法尚有未合，無可維持。是以，異
    議人本件聲明異議為有理由，且因本件為一交通違規行為，
    酒駕罰鍰、吊扣駕照與道路安全講習處分無從區分，且異議
    人係就本件裁決內容聲明異議，自應由本院將原處分撤銷，
    另為裁罰如主文第二項所示，以期適法。
據上論斷，應依道路交通管理處罰條例第87條第2 項，道路交通
案件處理辦法第20條前段，裁定如主文。
中    華    民    國    98    年    12    月    31    日
                  交通法庭      法  官  黃翊哲
以上正本證明與原本無異。
如不服本裁定，應於裁定送達後5 日內，以書狀敘述理由（須附
繕本），向本院提出抗告。
                                書記官  高文靜
中    華    民    國    98    年    12    月    31    日

司法院資訊處製作；財團法人民間司法改革基金會備份。
